臺北高等行政法院判決
　　　　　　　　　　　　　　　　 96年度簡再更字第00002號
再審原告　　甲○○
再審被告　　財政部臺灣省北區國稅局
代　表　人　陳文宗（局長）
送達代收人　乙○○
上列當事人間因綜合所得稅事件，再審原告對本院中華民國93年
9 月17日93年度簡字第517 號判決提起再審之訴，經本院裁定後
，最高行政法院發回更審，本院判決如下︰
    主  文
再審之訴駁回。
再審第一審及發回前第二審訴訟費用由再審原告負擔。
    事  實
壹、事實概要：
    再審原告於民國（下同）89年3 月31日以郵寄方式辦理88年
    度綜合所得稅結算申報，申報書內僅書寫納稅義務人即再審
    原告及其配偶姓名，扶養親屬欄中亦僅書寫「雙方父母4 人
    」、「子女3 人」、「外祖母1 人在大陸」，綜合所得總額
    欄中填列所得人「賴台新」，所得總額新臺幣（下同）「不
    到1,000,000 元」，其中有關納稅義務人及配偶之國民身分
    證統一編號均未載明，扶養親屬之姓名及國民身分證統一編
    號亦未填載，經再審被告桃園縣分局初查准予認列未同戶籍
    之翁姑賴德金、賴傅靜安及同戶籍之長女賴彥霖、次女賴彥
    宏計4 人之扶養親屬免稅額，並依全國所得總歸戶核定當年
    度綜合所得總額1,162,958 元，淨額為351,357 元，應補稅
    額5,434 元。原告不服，申請復查、訴願均遭駁回，遂向本
    院提起行政訴訟。經本院於92年4 月29日以91年度簡字第53
    6 號判決「訴願決定及原處分（復查決定）均撤銷。」嗣再
    審被告於92年9 月16日以北區國稅法二字第0920014436號重
    核復查決定書（下稱原處分），仍維持原核定，再審原告仍
    不服，提起訴願，嗣經財政部93年2 月5 日台財訴字第0920
    072734號（案號：第00000000號）訴願決定駁回，再提起本
    件行政訴訟，經本院以93年9 月17日93年度簡字第517 號判
    決駁回後，提起上訴，亦經最高行政法院以95年2 月16日95
    年度裁字第308 號裁定駁回確定。其後再審原告以本院93年
    9 月17日93年度簡字第517 號判決（下稱本院原確定判決）
    有行政訴訟法第273 條第1 項第1 款事由，提起本件再審之
    訴，經本院以94年11月1 日94年度簡再字第8 號裁定移送最
    高行政法院，再審原告不服，提起抗告，經最高行政法院以
    96年7 月26日96年度裁字第1648號裁定廢棄原裁定，發回本
    院更為審理。
貳、兩造聲明：
一、再審原告聲明：求為判決
(一)、本院原確定判決、訴願決定及原處分均撤銷。
(二)、訴訟費用均由再審被告負擔。
二、再審被告聲明：求為判決如主文所示。
參、兩造之爭點：
一、再審原告主張之理由：
(一)、關於殘障特別扣除額部分：
１、行政訴訟法第4 條第1 項明示人民因中央或地方機關之違法
    行政處分，經依訴願法提起訴願而不服其決定，得向高等行
    政法院提起撤銷訴訟，再審原告不服92年9 月16日北區國稅
    法二字第0920014436號新處分，依訴願法提起訴願而又不服
    其訴願決定，自得向高等行政法院提起撤銷訴訟。原審法院
    卻依同法條，以不備合法要件駁回，即適用不當。
２、原審法院認為此部分之起訴（關於殘障特別扣除額部分）不
    備合法要件，即未踐行訴願前置程序（新處分已逕依法提起
    訴願，已當然再無復查之前置程序，縱使原有復查前置程序
    ，再審原告復查時也未表明捨棄或排除此殘障特別扣除額爭
    訟，鈞院91年度簡字第536 號判決也未將殘障特別扣除額、
    扶養親屬免稅額區分為不同之部分，而係全部撤銷，自然重
    核復查決定新處分就已經包括殘障特別扣除額之重核定，再
    審原告亦可對之提起訴願，併此說明）。而依改制前行政法
    院75年判字第2063號判例意旨謂補提理由，凡與其原來敘明
    之理由有所關聯，復足以影響應納稅額之核計者，稅捐稽徵
    機關均應自實體上予以受理審查，所得稅之應納稅額包括扣
    除額，兩者即有所關聯且與應納稅額之核算有重大影響，機
    關即應進而審查，以定其應否更正原核定之應納稅額。故本
    件爭點即在殘障特別扣除額之部分，是「聲明請求範圍之擴
    張」或是「理由之擴張」。認事則依證據有再審原告訴願書
    可佐證，用法則有上開改制前行政法院75年判字第2063號判
    例可涵攝，以資為判決。
３、原審法院謂「惟查關於殘障特別扣除額部分未見原告向被告
    申報請准認列或申請復查，更未見原告就此部分提起訴願，
    依前揭之說明，不備合法要件」。按再審原告為88年綜合所
    得稅事件，於92年11月3 日訴願書內載明「不服北區國稅法
    二字第0920014436號判決重核復查決定書」，故係對「維持
    原核定」之主文（新處分）、對核定稅捐不服，提起訴願，
    應無疑義。即對綜合所得稅本稅部分不服，依所得稅法第13
    條規定，再審原告訴願書內載明不服重核復查決定，即對核
    定稅捐之應納本稅不服，殆無疑間，而應納本稅依所得稅法
    第13條由所得淨額計徵之，所得淨額又依所得稅法第17條需
    減除扣除額才得之。故既然對應納核定稅捐不服，自然包含
    並無排除捨棄「殘障特別扣除額」之理。此點在8 月13日前
    次言詞辯論時，檢視證據（訴願書內容）之際，已表明係對
    任何1 毛錢之應納稅捐均不服之意，對此攻擊方法，原審法
    院未在理由項下記載其意見，逕指未見原告就此部分提起訴
    願，自屬判決不備理由之違法。又再審原告未排除捨棄「殘
    障特別扣除額」之爭議。原審法院謂「未見原告就此部分提
    起訴願」，即認定無合法之前置程序要件，亦屬率斷，按「
    未見」不表示「不存在」，也有不彰顯之際或無法立刻支持
    扣除額之主張（因未備妥法定須醫師證明之要件），此事實
    推定並無必然之關聯，即欠妥當。認定事實不憑證據（再審
    原告之訴願書）即有違背證據法則之不法。因此，再審原告
    「未對殘障特別扣除額不服」之訴願前置爭議。依改制前行
    政法院75年判字第2063號判例，殘障特別扣除額與核定稅捐
    之應納本稅間即有正當合理之聯結，且與應納稅額之核算有
    重大影響，自屬「理由之擴張」，亦就無未踐行訴願前置程
    序之不合法。
４、行政處分固有屬可區分為不同之部分，惟本訴訟再審原告訴
    願時自始並未表明捨棄或排除對殘障特別扣除額（所得淨額
    減項）爭訟，已如上述，訴願決定（財政部台財訴字第0920
    072734號）也全部駁回（未將殘障特別扣除額、扶養親屬免
    稅額區分為不同之部分決定），為何原審法院就將殘障特別
    扣除額、扶養親屬免稅額區分為不同之部分？且扶養親屬免
    稅額還未確定，可實體審理，而殘障特別扣除額則不備合法
    要件駁回，令人費解。再審原告復以新事證提出長庚紀念醫
    院開出之診斷證明書及據以向被再審原告申請90年及91年殘
    障特別扣除額獲准之核定通知書，依行政訴訟法第203 條情
    事變更原則，實在均非當時所得預料（何時開出診斷證明書
    、其內容是否可據以申請殘障特別扣除額，均屬不知），而
    依其原有效果顯失公平者（涉及重度直接侵害人民財產權之
    有無應納稅額，自應慎重，政府機關有回應人民隨時申請減
    免扣除，而儘速核減稅額之義務），於是，即依所得稅法施
    行細則第24條之4 提出醫師之證明證據，請求原審法院核定
    扣除額，雖然此殘障特別扣除額當時未能及時經行政機關實
    質審酌（也非可歸責於再審原告），然過分拘泥於訴願前置
    程序之有無，對再審原告未確定之稅捐，不得撤銷，而負擔
    義務，亦並不公允，再審原告乃依行政訴訟法第203 條聲請
    原審法院作實體審理，亦非無據，且合訴訟經濟。不料原審
    法院竟謂與情事變更原則毫不相干，駁回該訟。按法院有說
    理之義務，人民且有聽審之權利，並昭公信。此得心證之理
    由未記載即有理由不備之違法。
５、故原審法院不但對本案訴願前置程序之有無已有誤解，已如
    上述。又有罔顧情事變更原則之適用及改制前行政法院89年
    判字第1265號及88年判字第601 號裁判之適用，致過分拘泥
    「殘障特別扣除額」訴願前置之見解即有不公。應依行政訴
    訟法第203條情事變更，為實體審查之聲請。
(二)、關於受扶養直系尊親屬免稅額部分：
１、再審原告之母歐李嬌蘭之身份證明及親屬關係業經鈞院91年
    度簡字第536 號（且經原審法院援用）簡易判決「其母歐李
    嬌蘭已被胡翠蘭及歐連珍申報扶養（綜合所得稅結算檔案編
    號：08816ZOOOOOOOOO04 ），此有戶籍資料及綜合所得稅籍
    資料清單影本附本院卷可稽，並為原告具狀補提理由時所承
    認，自不能再由原告重複申報為扶養親屬」審究。復經重核
    復查決定、訴願等程序，兩造且均未就母歐李嬌蘭之身份證
    明及親屬關係爭執，可推定確受再審原告扶養，除非再審被
    告提出反證。而今再審被告卻僅持「輪流扶養否准免稅額」
    ，厥為爭議。
２、本件爭執點是「同時申報同一受扶養親屬時如何認列」，此
    點亦經原審法院述明「上開規定，未加以規定」。再審原告
    所持「輪流扶養否准免稅額」亦未被原審法院採納，原核定
    否准即有「無法律依據」之違法，因此「疑則有利納稅人原
    則」（見司法院釋字第508 號部分不同意見書）應核准免稅
    額。不料，原審法院又謂「被告係以財政部．．．核於上開
    法律無違」，惟如依縣市代號排序交查歸課，即可恣意否准
    免稅額，以此無法源之方式及理由就可隨意限縮所得稅法第
    17條免稅額適用，自屬違背憲法第19條，既謂「未加以規定
    」又謂「以財政部」理由矛盾。
３、未料原審法院又謂「原告於行政爭訟期間迄未提出由被核認
    扶養之一方申請改由原告追認扶養或由受扶養人本人出具受
    原告扶養之證明文件」。「提出由被核認扶養之一方申請改
    由原告追認扶養」乙節，按契約自主原則，只要不違反法律
    之強制與禁止，契約內容皆為有效。故申請改由再審原告追
    認扶養，自當受理。而「由受扶養人本人出具受原告扶養之
    證明文件」更是依法無據，限縮所得稅法第17條免稅額，違
    背憲法第19條規定。再審原告提出自行製作之切結書，主張
    有扶養直系尊親屬之法定義務，享有免稅額之法定權利。原
    審法院謂「尚難信原告之主張」，違反「疑則有利納稅人之
    原則」，卻對自行製作之切結書的效力，未予述明不採之理
    由，自有判決不備理由之違法。最後再審原告提出改制前行
    政法院78年判字第304 號裁判主張負扶養義務者有數人，而
    其親等同一時，應各依其經濟能力，分擔義務，法律對其順
    序有明確之規定，不得任意扶養他人而主張自己有扶養之義
    務。民法第1115條第2 項亦有明文規定。原審法院判決又未
    予適用，以認定負扶養義務者，自屬違法。
二、再審被告主張之理由：
(一)、增列殘障特別扣除額部分：本件再審原告對否准受扶養親屬
    賴彥霖殘障特別扣除額提起再審乙節，依改制前行政法院62
    年度判字第96號、57年度判字第304 號及61年度判字第309
    號判例對於租稅爭訟事件，係採爭點主義，對於非原爭點部
    分，具有不可爭性，於法定救濟期限過後即告確定。而再審
    原告於復查、訴願、原行政訴訟救濟程序並未就殘障特別扣
    除額提出異議，是本項主張於法未合。
(二)、增列扶養親屬免稅額部分：本件再審原告對否准增列扶養親
    屬歐李嬌蘭免稅額額提起再審乙節，再審原告本年度綜合所
    得稅結算申報，因申報書內僅書寫納稅義務人本人及配偶姓
    名，扶養親屬欄中亦僅書寫「雙方父母4 人」「子女3 人」
    「外祖母1 人在大陸」，其中有關扶養親屬之姓名及國民身
    分證統一編號未填載，致財稅資料中心歸檔結果歐李嬌蘭當
    非再審原告所扶養，且其已被再審原告兄弟歐連珍申報扶養
    核定在案（綜合所得稅結算檔案編號：08816Ｚ00000000000
    ），此有戶籍資料及綜合所得稅籍資料清單影本可稽，並前
    經鈞院行政訴訟判決，業已詳為審酌論駁在案，並無發現有
    行政訴訟法第273 條得提起再審事由之情形，再審原告仍執
    前詞反覆訴求，殊難謂有理由，是所訴核不足採。
    理  由
甲、程序方面：
一、本件係關於稅捐課徵事件涉訟，所核課之稅額在20萬元以下
    之事件，依行政訴訟法第229 條第1 項第1 款規定，應適用
    簡易程序（行政訴訟法第229 條第1 項所定適用簡易程序之
    數額3 萬元，業經司法院以92年9 月17日院台廳行一字第23
    681 號令增至20萬元，並定於93年1 月1 日實施）。
二、本件行政訴訟起訴後，被告原代表人由凌忠嫄變更為陳文宗
    ，有行政院96年8 月3 日院授人力字第09600256721 號令影
    在卷可憑，茲據繼任者具狀聲明承受訴訟，核無不合，應予
    准許。
三、再依行政訴訟第275 條第1 項、第2 項規定：「再審之訴專
    屬為判決之原行政法院管轄。」、「對於審級不同之行政法
    院就同一事件所為之判決提起再審之訴者，由最高行政法院
    合併管轄之。」。查本件再審原告僅對本院93年度簡字第51
    7 號判決提起再審之訴，並未併同最高行政法院95年度裁字
    第308 號提起再審之訴，尚不合於行政訴訟法第275 條第2
    項由最高行政法院合併管轄之規定，依同法第275 條第1 項
    規定，本院有管轄權，合先敘明。
乙、實體方面：
一、按「有左列各款情形之一者，得以再審之訴對於確定終局判
    決聲明不服。但當事人已依上訴主張其事由或知其事由而不
    為主張者，不在此限：一、適用法規顯有錯誤者。」行政訴
    訟法第273 條第1 項第1 款定有明文。而所謂「適用法規顯
    有錯誤」，係指原判決所適用之法規與該案應適用之現行法
    規相違背，或與解釋判例有所牴觸者而言，至於法律上見解
    之歧異，再審原告對之縱有爭執，要難謂為適用法規錯誤，
    而據為再審之理由（改制前行政法院62年判字第610 號判例
    參照）；至消極不適用法規，須顯然予判決有影響，始得為
    上開法條所稱之「適用法規顯有錯誤」（司法院釋字第177
    號解釋）。又再審之訴顯無再審理由者，得不經言詞辯論，
    以判決駁回之，同法第278 條第2 項亦著有規定；而本件屬
    適用簡易程序案件，亦得不經言詞辯論而為判決。
二、本件再審原告於89年3 月31日以郵寄方式辦理88年度綜合所
    得稅結算申報，申報書內僅書寫納稅義務人即再審原告及其
    配偶姓名，扶養親屬欄中亦僅書寫「雙方父母4 人」、「子
    女3 人」、「外祖母1 人在大陸」，綜合所得總額欄中填列
    所得人「賴台新」，所得總額「不到1,000,000 元」，其中
    有關納稅義務人及配偶之國民身分證統一編號均未載明，扶
    養親屬之姓名及國民身分證統一編號亦未填載，經再審被告
    桃園縣分局初查准予認列未同戶籍之翁姑賴德金、賴傅靜安
    及同戶籍之長女賴彥霖、次女賴彥宏計4 人之扶養親屬免稅
    額，並依全國所得總歸戶核定當年度綜合所得總額1,162,95
    8 元，淨額為351,357 元，應補稅額5,434 元。原告不服，
    申請復查、訴願均遭駁回，遂向本院提起行政訴訟。經本院
    於92年4 月29日以91年度簡字第536 號判決撤銷訴願決定及
    被告上開處分。嗣再審被告於92年9 月16日以北區國稅法二
    字第0920014436號重核復查決定仍予維持，再審原告仍不服
    ，提起訴願，嗣經財政部93年2 月5 日台財訴字第09200727
    34號（案號：第00000000號）訴願決定駁回，再提起本件行
    政訴訟，經本院以93年9 月17日93年度簡字第517 號判決駁
    回後，提起上訴，亦經最高行政法院以95年2 月16日95年度
    裁字第308 號裁定駁回上訴確定。其後再審原告以本院93年
    9 月17日93年度簡字第517 號判決有行政訴訟法第273 條第
    1 項第1 款事由，提起本件再審之訴，經本院以94年11 月1
    日94年度簡再字第8 號裁定移送最高行政法院，再審原告不
    服，提起抗告，經最高行政法院以96年7 月26日96年度裁字
    第1648號裁定廢棄原裁定等事實，為兩造所不爭，並有被告
    88年度綜合所得稅申報核定通知書、原告結算申報書、本院
    93年度簡字第517 號判決、最高行政法院95年度裁字第308
    號、96年度裁字第1648號裁定、上述重核復查決定書及訴願
    決定書等件影本附卷可稽（見原處分卷第12-17 、76-80 、
    87-93 、98-118頁），復經本院調取93年度簡字第517 號歷
    審卷查閱確實，自堪信為真實。
三、再審意旨略謂：本件爭議在於再審原告確有扶養親屬殘障特
    別扣除額及親屬免稅額之事實。關於殘障特別扣除額部分，
    原確定判決以不備合法要件即予駁回，乃有不適用法規：財
    政部50年5 月25日台財稅發第03497 號函、最高行政法院75
    年判字第2063號判例及最高行政法院89年判字第1265號及88
    年判字第601 號判決，及對行政訴訟法第4 條第1 項規定適
    用不當。蓋原告提起本件訴願係對被告上開重核復查決定不
    服，即對核定之應納本稅不服，而本稅依所得稅法第13條規
    定由所得額計徵之，所得額依同法第17條且需減除扣除額，
    足見原告對應納核定稅捐不服，自然包含且無排除捨棄「殘
    障扣除額」，乃「理由之擴張」，無何未踐行訴願前置程序
    之不合法，訴願決定且未區分殘障特別扣除額、扶養親屬扣
    除額，而全部駁回再審原告之訴願，而原審就此部分未於理
    由項下記載其意見，逕指未見原告就此部分提起訴願，自屬
    判決不備理由之違法，且有認定事實不憑證據而違背證據法
    則之不法。況再審原告嗣提出長庚醫院開出之診斷證明書及
    90、91年度殘障特別扣除額獲准之核定通知書，實非申報系
    爭88年度綜合所得稅當時所得預料，故此殘障特別扣除額當
    時未能及時經行政機關實質審酌，非可歸責再審原告，再審
    原告依行政訴訟法第203 條情事變更原則聲請前程序法院實
    體審理自非無據。另關於受扶養直系尊親屬免稅額部分，再
    審原告母歐李嬌蘭係受再審原告扶養，原確定判決否准此免
    稅額之認列，乃不適用民法第1115條第2 項、最高行政法院
    78年判字第304 號判決及限縮所得稅法第17條免稅額之適用
    ，違反憲法第19條規定；且對再審原告主張有扶養直系尊親
    屬之法院義務，享有免稅額之法院權利，而自行製作之切結
    書認「尚難信原告之主張」，違反司法院釋字第508 號部分
    不同意見書揭示之「疑則有利納稅人原則」，未述明不採之
    理由，自有判決不備理由之違法，再審原告茲依行政訴訟法
    第273 條第1 項第1 款「適用法規顯有錯誤者」為由，提起
    本件再審之訴云云。
四、關於殘障特別扣除額部分：
(一)、本院原確定判決就此部分，係引用行政訴訟法第4 條第1 項
    規定認：再審原告88年度綜合所得稅事件，經再審被告依本
    院91年度簡字第536 號簡易判決之撤銷意旨作成原處分，因
    再審原告不服，經訴願決定駁回後，原告於法定期間內就系
    爭受扶養直系尊親屬免稅額部分不服起訴，故此一部分固尚
    未確定，惟查關於殘障特別扣除額部分未見再審原告向被告
    申報請准認列或申請復查，更未見再審原告就此部分提起訴
    願，是此部分之撤銷訴訟，乃未經復查程序及訴願程序等合
    法前置程序，不備起訴合法要件，而駁回其訴。
(二)、按「行為時適用之所得稅法第八十二條第一項規定之申請復
    查，為提起訴願以前必先踐行之程序。若不經過復查而逕為
    行政爭訟，即非法之所許。」改制前行政法院62年判字第96
    號判例意旨可資參照。而課稅處分，因其基礎理由具有可分
    性，是實務上就稅捐爭訟審理之對象甚至訴訟標的，乃是與
    課稅處分理由有關之稅額適法與否，而非課稅處分違法性全
    體，是課稅處分之理由基礎關係乃特定訴訟標的，行政法院
    審判對象乃是在申請復查程序中所爭執之違法事由，至於原
    告未經申請復查之部分，則不在法院審理範圍，此乃基於稅
    捐行政具有大量行政之特質及「稽徵經濟原則」考量之爭點
    主義是也。故在「爭點原則」之法制設計基礎下，稅捐行政
    訴訟之訴訟標的當然會被「爭點」分割而形成各自獨立之狀
    態，並分別認定其起訴是否違反復查等前置程序。
(三)、次按租稅稽徵程序，稅捐稽徵機關雖依職權調查原則而進行
    ，惟有關課稅要件事實，多發生於納稅義務人所得支配之範
    圍，稅捐稽徵機關掌握困難，為貫徹公平合法課稅之目的，
    因而課納稅義務人申報協力義務；是行為時所得稅法第71條
    第1 項前段、第83條第1 項規定：「納稅義務人應於每年二
    月二十日起至三月底止，填具結算申報書，向該管稽徵機關
    ，申報其上一年度內構成綜合所得總額或營利事業收入總額
    之項目及數額，以及有關減免、扣除之事實，並應依其全年
    應納稅額減除暫繳稅額、尚未抵繳之扣繳稅額及可扣抵稅額
    ，計算其應納之結算稅額，於申報前自行繳納。」、「稽徵
    機關進行調查或復查時，納稅義務人應提示有關各種證明所
    得額之帳簿、文據；其未提示者，稽徵機關得依查得之資料
    或同業利潤標準，核定其所得額。」
(四)、查再審原告於系爭88年度綜合所得稅結算申報時，並未列報
    殘障特別扣除額，有其申報書在卷可憑（見原處分卷第12頁
    ），核再審原告既未申報殘障特別扣除額，則雖其原復查申
    請，係就再審被告初次核定之全部稅額不服，再審被告亦無
    從審酌該殘障特別扣除額部分；是縱原再審被告之復查決定
    及維持該復查決定之訴願決定均經本院以91年度簡字第536
    號判決撤銷，再審原告所為之系爭重核復查決定，亦僅得由
    再審原告原申報內容為核定，即再審原告於就該重核復查決
    定提起訴願時，訴願理由亦僅提及扶養親屬免稅額部分，而
    未言及系爭殘障特別扣除額，此參再審原告自承：「雖然此
    殘障特別扣除額當時未能及時經過行政機關實質審酌…然過
    分拘泥於訴願前置程序之有無，對再審原告未確定之稅捐，
    不得撤銷，而負擔，也並不公允，再審原告乃依行政訴訟法
    第203 條聲請原審法院作實體審理，亦非無據…」等語益明
    ，是系爭重核復查決定雖為原「復查決定」之另一新處分，
    然其審酌範圍，仍僅止於再審原告申報及再審被告查得之部
    分甚明。而系爭殘障特別扣除額之事實，既未經再審原告於
    申報時提出，亦非再審被告於當時所能查得（蓋再審原告提
    出之診斷證明書乃再審原告所掌握之資料，原非再審被告得
    依職權輕易查得；而90、91年之核定資料亦非88年度綜合所
    得稅審查時得掌握），自非系爭重核復查決定審核範疇，是
    本院原確定判決認再審原告此部分撤銷訴訟，不符行政程序
    法第4 條第1 項規定，乃不備起訴合法要件，而駁回此部分
    之訴，揆之前開說明，要無適用法規不當之違誤；更無悖於
    財政部50年5 月25日台財稅發第03497 號函、最高行政法院
    75年判字第2063號判例有關復查階段理由之補提應一併審查
    之意旨及何證據法則，亦無再審原告所指摘之判決不備理由
    情事。至改制前最高行政法院89年判字第1265號及88年判字
    第601 號判決則均非判例，且本件情形亦與該判決情形不同
    ，再審原告比附援引，認本件有行政訴訟法第203 條規定之
    適用，併為本院原確定判決不適用法規之依據，亦有誤解，
    尚無可採。
五、關於受扶養直系尊親屬免稅額部分：
(一)、本院原確定判決係認：本院91年度簡字第536 號簡易判決，
    其主文第1 項雖係「訴願決定及原處分（復查決定）均撤銷
    。」惟依其理由四略以：「…其母歐李嬌蘭已被胡翠蘭及歐
    連珍申報扶養（綜合所得稅結算檔案編號：08816Ｚ00000000
    000 ），此有戶籍資料及綜合所得稅籍資料清單影本附本院
    卷可稽，並為原告具狀補提理由時所承認，自不能再由原告
    重複申報為扶養親屬；又所稱大陸外祖母部分，原告既無申
    報姓名、出生年月日，亦未檢附相關身分證明、親屬證明及
    海基會證明等資料供核，尚無從審酌採認為扶養親屬；惟其
    父歐汝良已年滿70歲，經查88年度未被他人扶養，業經被告
    於答辯狀陳明在卷，自應准予追認免稅額108,000 元，被告
    復查決定未及審酌此部分有利原告之事證，致影響原告綜合
    所得淨額及應納稅額之核定，訴願決定漏未審酌原告補充理
    由狀所檢附之戶口名簿，均有未洽，原告訴請將之一併撤銷
    ，自無不合，應予准許，由被告重為適法之復查決定，於重
    為復查期間，原告自仍得補提所稱大陸外祖母之身分證明、
    親屬證明及其經海基會驗證之證明書等資料供核。‧‧‧」
    等語，是上開判決實已就該件關於是否得認列歐李嬌蘭為受
    扶養直系尊親屬免稅額之爭點為不利再審原告之認定，無論
    自稅務爭訟實務向來所採取之爭點主義或自行政訴訟上爭點
    效之理論觀之，再審原告均不得再提起本件行政訴訟就同一
    爭點為爭執。且本件縱就該爭點實體審查之，依行為時所得
    稅法第13條、第17條第1 項第1 款第1 目規定，並未就納稅
    義務人等同時申報同一受扶養親屬時如何認列加以規定，核
    再審被告係以財政部財稅資料中心，依據全國戶籍資料及綜
    合所得結算申報等資料按納稅義務人所屬縣市代號排序交查
    歸課，核於上開法律無違，查本件再審原告所填報之申報書
    ，完全未列出申報戶內任何一人之身分證字號，致歸檔結果
    非原告所扶養，而再審原告於行政爭訟期間迄未提出由被核
    認扶養之一方申請改由再審原告追認扶養或由受扶養人本人
    出具受原告扶養之證明文件，僅執其前自行製作之切結書，
    尚難信再審原告之主張為真實，而駁回再審原告此部分之訴
    。
(二)、按「個人之綜合所得稅，就個人綜合所得總額，減除免稅額
    及扣除額後之綜合所得淨額計徵之。」、「按前三條規定計
    得之個人綜合所得總額，減除左列免稅額及扣除額後之餘額
    ，為個人之綜合所得淨額：一、免稅額：納稅義務人按規定
    減除其本人、配偶及合於左列規定扶養親屬之免稅額。但配
    偶依第十五條第二項規定分開計算稅額者，納稅義務人不得
    再減除配偶之免稅額：（一）納稅義務人及其配偶之直系尊
    親屬，年滿六十歲，或無謀生能力，受納稅義務人扶養者。
    其年滿七十歲受納稅義務人扶養者，免稅額增加百分之五十
    。」行為時所得稅法第13條、第1 項第1 款第1 目定有明文
    。又「負扶養義務者有數人而其親等同一時，應各依其經濟
    能力，分擔義務。」乃民法第1115條第3 項所明定。
(三)、次按行政法院於撤銷訴訟，職權調查證據有其限度，不免有
    事實要件不明之情形，故當事人仍有客觀之舉證責任，民事
    訴訟法第277 條規定「當事人主張有利於己之事實者，就其
    事實有舉證之責任。」於上述範圍仍為撤銷訴訟所準用（行
    政訴訟法第136 條規定參照）。另就課稅處分之要件事實而
    言，基於依法行政原則，為權利發生事實者，如綜合所得稅
    有關所得額計算基礎之薪資、利息收入，依上開規定，雖應
    由稅捐稽徵機關負舉證責任；惟扶養親屬寬減額則因在計算
    納稅義務人實際應納稅額時，列為計算之減項，屬於權利發
    生後之消滅事由，故有關扶養親屬寬減額存在之事實，不論
    從上述證據掌控或利益歸屬之觀點，均應由主張扣抵之納稅
    義務人即再審原告負擔證明責任，故再審原告有無扶養親屬
    之事實，可否扣減法定扶養親屬寬減額等情倘有不明，自應
    由再審原告負舉證之責。
(四)、如前所述，本院原確定判決否准再審原告列報歐李嬌蘭為受
    扶養親屬，無非係認再審原告所提切結書係其自行製作而無
    可採，且無其他事證足資證明再審原告扶養歐李嬌蘭之事實
    ，此乃其依自由心證，認定事實之職權，核與所得稅法第17
    條免稅規定之解釋無涉，更無何未敘明不採理由情事；再審
    原告主張該判決有限縮所得稅法第17條規定之適用，並違背
    憲法第19條人民有依法律納稅義務之規定云云，要有誤解，
    洵無可取。至改制前78年判字第304 號判決並非判例，該判
    決所揭示：何人須由何人扶養，法律對其順序，有明確之規
    定，不得任意扶養他人而主張自己有扶養之義務之意旨，核
    與原確定判決之認定，亦無相齟之之處。另大法官不同意見
    書亦非法律，原告執司法院釋字第508 號部分不同意見書提
    出之「疑則有利納稅人原則」，自不足為原確定判決違背法
    令之論據。
六、綜上所述，再審原告對於業經本院原確定判決詳予論述不採
    之事由再予爭執，要難謂屬行政訴訟法第273 條第1 項第1
    款所規定適用法規顯有錯誤之再審事由。況其所指原確定判
    決不適用法規或適用不當部分，無非係因原確定判決證據之
    取捨與其所希冀者不同，致事實之認定亦異於其之主張，而
    就原審取捨證據、認定事實之職權行使，指摘為不當，係屬
    主觀見解之歧異。是再審原告提起本件再審之訴，顯無再審
    理由，爰不經言詞辯論，逕以判決駁回之。
據上論結，本件再審原告之訴顯無再審理由，爰依行政訴訟法第
第278 條第2 項、第98條第1 項前段，判決如主文。
中　　華　　民　　國　　96　　年　  12　　月　 19  　 日
                           第 七 庭 法  官　林玫君
上為正本係照原本作成。
本件以訴訟事件所涉及之法律見解具有原則性者為限，始得於本
判決送達後20日內向本院提出上訴狀並表明上訴理由，如已於本
判決宣示後送達前提起上訴者，應於判決送達後20日內補具上訴
理由（均按他造人數附繕本），且經最高行政法院許可後方得上
訴。
中　　華　　民　　國　　96　　年　  12　　月　 19  　 日
 　　　　　　　　　　　　　 　　　　書記官　黃明和
